【裁判字號】    98,訴,1337
【裁判日期】    981124
【裁判案由】    交還土地 等
【裁判全文】
臺灣高雄地方法院民事判決              98年度訴字第1337號
原      告  國防部總政治作戰局
法定代理人  辛○○
訴訟代理人  李明益律師
被      告  己○○
            乙○○
            庚○○
            壬○○○
            甲○○○
                        2 號.
            戊○○
            丁○○
            丙○○
上列當事人間拆屋還地等事件，本院於民國98年11月10日言詞辯
論終結，判決如下：
    主      文
原告之訴及假執行之聲請均駁回。
訴訟費用由原告負擔。
    事實及理由
一、被告乙○○、庚○○、壬○○○、甲○○○、戊○○、丁○○、丙○○經合法通知，未於言詞辯論期日到場，核無民事
    訴訟法第386 條各款所列情形，爰依原告之聲請，由其一造
    辯論而為判決。
二、原告主張：高雄縣鳳山市○○○段第271 、271-1 、271-5
    、272 及272-1 等地號土地（下稱系爭土地）為中華民國所
    有，原告為管理機關，訴外人郭作川未經同意購買並占有使
    用坐落於系爭第271 地號土地內如附圖所示A 部分、第271-
    1 地號土地內如附圖所示B 部分、第271-5 地號土地內如附
    圖所示C 部分、第272 地號土地內如附圖所示D 部分、第27
    2- 1地號土地內如附圖所示E 部分之之建物1 棟（下稱系爭
    建物）。嗣郭作川死亡後，系爭建物即由其子女即被告己○○、庚○○、壬○○○、甲○○○、戊○○、丁○○及丙○○等人所繼承，己○○等人復將系爭建物借予被告乙○○使
    用。己○○等人占用系爭土地，並無正當合法之權源，且享
    有相當於租金之利益，致原告受有損害，為此，爰依據民法
    第767 條及第179 條等規定，提起本訴等語。並聲明：（一
    ）被告己○○、庚○○、郭蔣美瑗、甲○○○、戊○○、丁○○、丙○○應將坐落於高雄縣鳳山市○○○段271 地號土
    地內如附圖所示A 部分、271-1 地號土地內如附圖所示B 部
    分、271-5 地號土地內如附圖所示C 部分、272 地號土地內
    如附圖所示D 部分、272-1 地號土地內如附圖所示E 部分之
    地上物拆除，並回復原狀後，將土地返還予原告。（二）被
    告乙○○應自第1 項所示土地遷出。（三）被告己○○、庚○○、郭蔣美瑗、甲○○○、戊○○、丁○○、丙○○及乙○○應給付原告385,761 元，及自98年2 月1 日起至交還前
    開土地之日止，按月以6,254 元計算之損害金。（四）願供
    擔保，請准宣告假執行。
三、被告則抗辯：原告所指的系爭建物是高雄縣鳳山市鎮北北巷
    46號，並非被告所占有，被告所占有的建物是原位於系爭建
    物右側的房子，已經拆除，故原告請求無理由等語，資為抗
    辯。並聲明：原告之訴及假執行之聲請均駁回。
四、兩造對於下列事項不爭執，並有土地登記謄本、地籍圖謄本
    等件在卷可稽，堪信為真實：
（一）坐落於高雄縣鳳山市○○○段第271 、271-1 、271-5 、
      272 、272-1 等地號土地為國有，由原告管理。
（二）系爭土地其上建有系爭建物。
（三）郭作川已死亡，被告己○○、庚○○、壬○○○、甲○○○、戊○○、丁○○及丙○○等人為郭作川之繼承人，皆
      無拋棄或限定繼承。
五、本件之爭點：
（一）系爭建物是否為被告使用、占有？被告是否無權占有系爭
      土地？
（二）系爭建物占用系爭土地面積若干？原告得否請求被告拆除
      系爭建物，並返還占用之系爭土地？
（三）原告得否請求被告給付相當租金之不當得利？如得請求，
      應返還之不當得利額以若干為適當？
六、本院就兩造必要爭點所為之判斷：
（一）原告主張系爭土地皆為中華民國所有，原告為系爭土地之
      管理機關，及系爭土地上有系爭建物1 棟等情，為被告所
      不爭執，並據原告提出土地登記謄本、地籍圖謄本、照片
      在卷可憑，堪認原告此部分主張為真實。惟原告主張被告
      占有使用系爭建物，而無權占有系爭土地，應給付原告相
      當於租金之不當得利，則為被告所否認，並以前開情詞置
      辯，故本件應先予審究者為：被告是否無權占有系爭土地
      ？
（二）按當事人主張有利於己之事實者，就其事實有舉證之責任
      ，民事訴訟法第277 條前段定有明文。又上開所謂舉證係
      指就爭訟事實提出足供法院對其所主張者為有利認定之證
      據而言；且民事訴訟法如係由原告主張權利者，應先由原
      告負舉證之責，若原告先不能舉證，以證實自己主張之事
      實為真實，則被告就其抗辯之事實，即令不能舉證，或其
      所舉證尚有瑕疵，亦應駁回原告之請求，此為舉證責任分
      擔之原則（最高法院17年上字第917 號判例意旨參照）。
      是於請求履行債務之訴，除被告自認原告所主張債權發生
      原因之事實外，應先由原告就其主張此項事實，負舉證之
      責任，必須證明其為真實後，被告於其抗辯事實，始應負
      證明之責任，此為舉證責任分擔之原則（最高法院43年台
      上字第377 號判例意旨參照）。原告起訴主張被告無權占
      有系爭土地，但為被告所否認，揆之前述舉證責任分配原
      則，自應由原告就被告無權占有系爭土地之事實負證明責
      任。惟按對於物有事實上管領之力者，為占有人，民法第
      940 條定有明文，故對於物有事實上管領之力，對於物得
      為支配而排除他人干涉者，方構成民法上之占有；而所謂
      對於物有事實上管領之力，指對於物已有確定及繼續之支
      配關係，或者已立於得排除他人干涉之狀態者，始可謂對
      於物已有事實上之管領力（最高法院95年度台上字第1124
      號判決意旨參照）。
（三）原告固主張被告占有使用系爭建物，惟均無法提出被告等
      設籍於系爭建物、水電使用資料或其他足資證明被告占有
      使用系爭建物之證據等，足徵被告占有使用系爭建物僅係
      原告片面臆測之詞，並未提出任何具體事證以實其說，本
      院自難僅憑其空言所稱遽為其有利之認定。況原告亦自承
      除依據己○○於本院98年3 月25日調查庭時曾經坦認占有
      系爭建物外，沒有其他證明資料（參本院卷第154 頁），
      然於上開調查庭，原告並未提出系爭建物之現場照片等供
      己○○辯認，僅憑系爭土地之地號陳述，己○○是否可特
      定系爭建物為何，實有可疑，況己○○亦坦認渠等曾占有
      系爭建物旁之房屋，故己○○如因當時系爭建物無法特定
      、不明確而誤認，亦為事理之常，是尚無法依此即遽認被
      告占有使用系爭建物，對系爭建物有何事實上之管領力。
      再依原告所提系爭建物之照片觀之（參本院卷第117 頁）
      ，系爭建物無門牌號碼，又老舊不堪，故被告辯稱渠等未
      居住或占有使用系爭建物，應可採信。
（四）綜上，原告既未能具體說明或提出其他證據證明被告有何
      占有系爭建物之事實，則原告本於所有物返還請求權、不
      當得利之法律關係，請求被告將坐落系爭土地上之系爭建
      物拆除，將該部分土地返還予原告，並給付相當於租金之
      不當得利云云，即屬無據。
七、據上論結，原告主張被告無權占有系爭土地，並非可採，被
    告抗辯則屬可取，從而，原告依所有物返還請求權、不當得
    利之法律關係，請求如訴之聲明所示，為無理由，應予駁回
    。又原告之訴既經駁回，其假執行之聲請即失所附麗，應併
    予駁回。
八、本件為判決之基礎已臻明確，兩造其餘之陳述及所提其他證
    據，經本院斟酌後，認為均於判決之結果無影響，亦與本案
    之爭點無涉，自無庸逐一論述，併此敘明。
九、據上論結：原告之訴為無理由，應依民事訴訟法第385 條第
    1 項前段、第78條，判決如主文。
中    華    民    國    98    年    11    月    24    日
                  民事鳳山分庭    法  官  林意芳
上為正本係照原本作成。
如不服本判決，應於送達後20日內，向本院提出上訴狀並表明上
訴理由，如於本判決宣示後送達前提起上訴者，應於判決送達後
10日內補提上訴理由書（須附繕本）。
中    華    民    國    98    年    11    月    24    日
                                  書記官  陸艷娣


司法院資訊處製作；財團法人民間司法改革基金會備份。
